臺灣板橋地方法院民事判決　　　　　　 99年度家訴字第145號
原　　　告　梅葉阿妹
被　　　告　行政院國軍退除役官兵輔導委員會臺北縣榮民服務
　　　　　　處
法定代理人　王有義
訴訟代理人　吳曉慧
上列當事人間請求確認遺囑真偽事件，本院於民國100 年3 月3
日言詞辯論終結，判決如下：
    主  文
確認李振於民國85年8 月16日所作如附件所示之自書遺囑為真正
。
訴訟費用由被告負擔。
    事實及理由
一、原告主張：亡故榮民李振乃單身國軍退除役官兵，民國於97
    年1 月28日死亡，生前最後住在新北市○○區○○路40號祥
    和山莊。李振於65年間任職國防部海軍總司令部，受命管理
    部內福利站，原告當時亦在福利站承租店面從事剪髮工作，
    因此原告全家與隻身在台之李振奠定深厚情誼，週末假日經
    常互相拜訪，李振生前與原告之配偶梅樂生一同前往中國大
    陸二次，二人情同兄弟，甚至李振晚年癌末重病，原告及子
    女經常前往醫院照護，李振生前多次告知原告，其已立妥遺
    囑放在居所內，請原告前去取回，原告深信李振仍有康復希
    望而未曾拿取。李振死後，被告依法管理其遺產及保管遺物
    ，被告於遺物中發現李振之遺書而交予原告，原告始知自己
    確實為李振亡故後之受遺贈人。李振於85年8 月16日立有自
    書遺囑1 紙，表明其現有存款金額新台幣貳百餘萬元，除給
    在中國大陸妹妹李冬英新台幣肆拾萬外，其餘現金交由葉阿
    妹受領。李振已死亡，依臺灣地區與大陸地區人民關係條例
    第68條規定，被告係單身死亡榮民之遺產管理人，原告向被
    告聲請給付遺贈財產，被告要求原告應聲請法院確認遺囑真
    正，為此依民事訴訟法第247 條規定提起本訴等語。並聲明
    ：如主文所示。
二、被告抗辯：
(一)、遺囑末尾記載「承領人葉阿妹」之簽名及蓋印，原告承認並
    非其本人簽名及用印，而係李振自行代簽名及刻印章用印，
    因李振冒用原告名義在遺囑，故文書不合自書遺囑要式。
(二)、遺囑內容第5 行記載存款的「款」字，誤寫成「欸」，李振
    未依民法第1190條規定修改錯字。
(三)、遺囑內容寫有現金兩百多萬元，雖遺產目前有兩百多萬元，
    但部分現金為李振後來增加的存款，並非遺囑所立當時的財
    產，被告認為遺囑內容所述現金不及於後來增加的存款。另
    外遺囑人李振於87年結婚，嗣於89年離婚，其於原證二的書
    信提到要在中國大陸買房子，基於此兩項理由，被告認為遺
    囑人有變更遺囑的意思。被告認為遺囑人李振寫完遺囑後經
    歷結婚及買房子的計畫，立遺囑人李振可能變更遺囑意思。
(四)、李振於單身時之85年8 月16日書立遺囑，原告多次請求李振
    請保留遺囑而未拿取，故認原告已拒絕死因贈與，原告不願
    意接受遺贈，應將遺囑作廢而未作廢，事隔12年之久，李振
    是否仍有遺贈意思，已不得而知。
(五)、原告提供李振生前書信五件作為筆跡鑑定，是否確為李振所
    書寫尚待確認等語。並聲明：請求駁回原告之訴。
三、按退除役官兵死亡而無繼承人、繼承人之有無不明或繼承人
    因故不能管理遺產者，由主管機關管理其遺產，臺灣地區與
    大陸地區人民關係條例第68條定有明文。又行政院核定之退
    除役官兵死亡無人繼承遺產管理辦法第4 條規定「亡故退除
    役官兵遺產，除設籍於行政院國軍退除役官兵輔導委員會（
    以下簡稱輔導會）所屬安置機構者，由該安養機構為遺產管
    理人外；餘由設籍地輔導會所屬之退除役官兵服務機構為遺
    產管理人」。
    經查，榮民李振係被告列管之中國大陸來台退除役官兵，於
    97年1 月28日死亡，生前住居新北市○○區○○路40號，被
    告於李振死亡後，以李振之法定遺產管理人身分，向本院聲
    請准向李振之中國大陸地區以外之繼承人、債權人、受遺贈
    人為公示催告，經本院於97年8 月29日以97年度家催家字第
    250 號裁定准為公示催告之事實，為兩造所不爭執，且有被
    告提出之本院97年度家催字第250 號裁定及確定證明書影本
    各1件為證。
四、按確認法律關係之訴，非原告有即受確認判決之法律上之利
    益者，不得提起；確認證書真偽或為法律關係基礎事實存否
    之訴，亦同，民事訴訟法第247 條第1 項定有明文。所謂「
    即受確認判決之法律上之利益」，係指因法律關係之存否不
    明確，致原告在私法上之地位有受侵害之危險，而此項危險
    得以對於被告之確認判決除去而言。原告主張遺囑人李振所
    作如附件之自書遺囑為真正，經遺囑人之法定遺產管理人即
    被告否認，則原告之受遺贈之法律關地位即陷於不明確，此
    項不利益自有以訴訟除去之必要，原告有即受確認判決之利
    益。
五、查，原告主張系爭遺囑為真正一事，業據原告提出系爭遺囑
    原本、李振生前寫給中國大陸親屬李冬英及楊仁山之信函原
    本原本四份，由本院函請憲兵司令部刑事鑑識中心鑑定筆跡
    ，經鑑定結果，認定遺囑筆跡與信件上「健、康、有、在、
    台」等筆跡間之書寫個性、慣性及特徵均相符，此有鑑定證
    明書一份在卷可證。
    又查，原告之女兒梅蕊雲到庭證稱：「我聽母親轉述遺囑人
    生前有寫遺囑並拿給母親看，但母親忌諱而不敢收下遺囑，
    因擔心收了以後會使遺囑人死亡，這件事情我們知道很久。
    我們與李振的關係很好，李振每週都來我家吃飯。後來李振
    結婚是因他人拜託以假結婚方式讓女方來台灣打工，女方來
    臺灣打工時沒有與李振住一起，李振有提過這是大陸朋友的
    拜託，後來李振認為事情有點複雜，所以辦了離婚。李振因
    親人在中國大陸，開放探親後，因人情而幫親人在中國大陸
    蓋房子，但她不是李振的親妹妹，後來李振說大陸親人一直
    要錢，所以李振不再去中國大陸。」等語。
    又查，原告之女兒梅蕊怡到庭證稱：「我有陪李冬英去辦理
    請領遺產手續。李冬英不是李振的親妹妹，李冬英是透過大
    陸的仲介管道取得身份證明，以李振的妹妹的身分證明，來
    臺灣辦理繼承手續。當時李冬英害怕仲介團體的人員，所以
    請我陪同在台灣辦理手續。大陸的仲介團體向李冬英抽取百
    分之五十的費用。大陸仲介團體專門幫大陸人民辦理繼承人
    身分的證明，縱使不是真實繼承人，大陸仲介團體也可以偽
    造身分證明。李冬英其實應該是李振的遠房親友。李冬英願
    意提供李振生前信件給我們，李冬英也沒有爭執遺囑真實性
    ，我們與李冬英的關係還不錯，我們不會為了遺產而爭執，
    如李冬英有特留份，我們願意給她，我們也不計較李冬英不
    是真實的繼承人，何況李振的遺囑也有留一份財產給李冬英
    ，因為李冬英的母親與李振的關係很好。」等語。
    綜上調查，系爭李振的自書遺囑，既經鑑定單位比對李振生
    前書信多份，認定筆跡相符，所參考筆跡之書信亦附有郵政
    單位印戳之信封，故其真實性應可採信。被告空言質疑書信
    真實性，尚難採取。
六、按民法第1190條規定「自書遺囑者，應自書遺囑全文，記明
    年月日，並親自簽名。如有增減、塗改，應註明增減、塗改
    之處所及字數，另行簽名」。又最高法院28年上字第2293號
    判例謂「遺囑應依法定方式為之，自書遺囑，依民法第1190
    條之規定，應自書遺囑全文，記明年月日，並親自簽名。其
    非依此方式為之者，不生效力」。依此解釋，民法第1190條
    規定之前段「應自書遺囑全文，記明年月日，並親自簽名」
    始為自書遺囑之法定方式；至於民法第1190條規定之後段「
    如有增減、塗改，應註明增減、塗改之處所及字數，另行簽
    名」，並非自書遺囑的法定方式，而係在遺囑內容有增刪塗
    改時，為辨明增刪塗改部分之效力時始有適用。
    本件被告辯稱李振遺囑誤將「款」字錯寫為「欸」云云，因
    係同音字的誤書，並不影響遺囑全文要旨的瞭解，是以不妨
    礙該遺囑的效力。
    又被告辯稱李振冒用原告名義在遺囑末尾簽名及蓋印云云，
    依遺囑末尾記載方式，李振在遺囑末尾記載原告為「承領人
    」並代原告簽名及用印，參酌原告陳述李振生前有通知贈與
    意思並欲交付遺囑予原告，故認李振當時有以原告為受贈人
    意思，惟原告未立即接受贈與，此乃死因贈與契約是否成立
    的問題；惟依遺囑全文，縱不成立死因贈與契約，亦已符合
    自書遺囑的形式要件，由李振自書遺囑全文並於末尾記明年
    月日及親自簽名，其形式符合民法第1190條前段規定之自書
    遺囑的法定要件，是以本件自書遺囑已符合形式要件。
    至於被告辯稱遺囑人李振後來結婚並計劃在大陸置產，是否
    已變更遺囑意思，遺囑人李振事後存款增加而非遺囑所指的
    遺贈範圍云云，此乃遺囑的實質效力爭議問題，因無關乎
    本件遺囑的形式真正性，故不另調查及論述。
七、從而，原告訴請確認系爭自書遺囑為真正，為有理由，應予
    准許。
八、訴訟費用負擔之依據：民事訴訟法第78條。
中    華    民    國   100    年    3     月    24    日
                                臺灣板橋地方法院家事法庭
                                    法  官    黃  惠  瑛
以上正本證明與原本無異
如對本判決不服，應於收受判決後20日內向本院提出上訴狀（須
按他造人數附繕本並繳納上訴費用）
中    華    民    國   100    年     3    月    24    日
                                    書記官    張  美  玉